臺灣臺南地方法院刑事判決
                                      109年度訴字第295號
公  訴  人  臺灣臺南地方檢察署檢察官
被      告  王濬煬


選任辯護人  何建宏律師
選任辯護人  鄭鴻威律師
上列被告因殺人未遂等案件，經檢察官提起公訴（109年度偵字
第1181號），本院判決如下：
    主  文
王濬煬犯殺人未遂罪，處有期徒刑伍年。
    事  實
一、緣王濬煬於民國108年間就讀南台科技大學時曾與就讀同校
    之乙ＯＯ交往，嗣因乙ＯＯ於同年11月間拒絕再與其交往而心生
    怨恨，於109年1月1日凌晨某時，因適逢元旦假期，王濬煬
    憶及與乙ＯＯ分手一事心情特別低落，明知乙ＯＯ居住之臺南市
    ○○區○○街00號、00號「ＯＯＯＯ大樓」集合住宅係南台科技大學
    女生宿舍（1至3樓）及供人居住使用之住宅（4至7樓），於
    該處所居住女學生平常係經由1樓管制之鐵門進出，且當時
    為深夜就寢時間，預見倘在對該現供人使用住宅對外出入口
    之1樓鐵門處點燃汽油引發火勢，因汽油為易燃性液體，具
    有揮發性高、燃點低、引燃瞬間會快速產生高溫及大量濃煙
    迅速向上及四周蔓延等特性，該處居住之女學生將因出入逃
    生通道受阻而無法即時逃生，並明知對該現供人使用住宅放
    火，可能導致住宅因此燒燬之結果，竟仍基於放火燒燬現供
    人使用住宅之犯意及縱發生死亡結果亦不違背其本意之殺人
    不確定故意，先於109年1月1日凌晨3時19分許，在臺南市○○
    區○○○路00號「小北百貨」購買容量各為20公升之塑膠製水
    桶2個，繼於同日凌晨3時27分許，至臺南市○○區○○○路000號
    「ＯＯ加油站」購買新台幣（下同）1000元之95無鉛汽油（約
    34.36公升），分裝在所購得之上開2個塑膠桶中，再駕駛其
    名下之車牌號碼000-0000號自小客貨車載運該兩桶汽油至上
    開大樓。旋於同日凌晨3時50分許，將上開所購得之2桶汽油
    放在該大樓1樓鐵門出入口處，打開上開2桶汽油蓋子，以打
    火機（未扣案）點燃上開2桶汽油後，隨即駕車離去，並未
    協助滅火或報案，火勢因而延燒致該大樓1樓中庭處及附圖
    所示起火點直上方處之該大樓2至5樓陽臺外遮雨棚著火燃燒
    ，中庭北側2至5樓遮雨棚西端部分受燒燒熔、碳化，中庭北
    側建築物2樓外牆磁磚受燒幾乎完全剝落、西側2至4樓建築
    物外牆受燒，磁磚部分剝落，5至7樓外牆受煙燻，南側建築
    物外牆磁磚受嚴重煙燻，1至3樓女生宿舍之1樓鐵門西端受
    燒嚴重變色、煙燻且略有變形，2樓陽臺天花板嚴重煙燻，
    日光燈座及日光燈受嚴重煙燻，部分塑膠材質燒熔。幸因引
    燃位置係在該大樓中庭北側附近之開放空問，該大樓所設自
    動警報設備有啟動，驚醒大部分學生及住戶，多名住戶使用
    滅火器及室內消防栓進行滅火，將火勢迅速撲滅，方未釀成
    該大樓住宅主要結構及效用喪失及人員死亡之結果，王濬煬
    因而未得逞。嗣經警到場處理，調閱現場監視器而循線查獲
    。
二、案經臺南市政府警察局永康分局報告臺灣臺南地方檢察署檢
    察官偵查起訴。
    理  由
壹、證據能力方面本判決後述所引用之傳聞證據，當事人、辯護
    人於本院審理時，均同意有證據能力，且於本院調查證據時
    ，均知有刑事訴訟法第159條第1項不得為證據之情形，而於
    本案言詞辯論終結前均未再聲明異議。本院審酌該等傳聞證
    據製作時之情況，並無違法不當及證明力明顯過低之瑕疵，
    以之作為證據，應屬適當，故依同法第159條之5規定，認該
    等傳聞證據均有證據能力。
貳、實體方面
一、訊據被告固坦承因與乙ＯＯ分手心情低落，於上開時地購買汽
    油在上開大樓一樓鐵門處引燃汽油放火，致上開大樓受有上
    揭燒損等事實（坦承有放火燒毀現供人使用之住宅未遂犯行
    ）；惟否認有殺人未遂犯行，辯稱：放火的動機只是要警告
    前女友乙ＯＯ，並無殺人之直接故意或不確定故意，且因該大
    樓有社區大門、地下室、後門共3個出入口，該大樓住戶不
    會因此死亡云云。經查：
  ㈠被告於108年間就讀南台科技大學時曾與就讀同校之乙ＯＯ交往
    ，嗣因乙ＯＯ於同年11月間拒絕再與其交往而心生怨恨，其明
    知乙ＯＯ居住之上開大樓係南台科技大學女生宿舍（1至3樓）
    及供人居住使用之住宅（4至7樓），其於上開時地購買各為
    20公升之塑膠製水桶2個、1000元之95無鉛汽油（約34.36公
    升），分裝在所購得之2個塑膠桶中後，即駕駛上開自小客
    貨車將上開2桶汽油載至上開大樓，將2桶汽油放在該大樓1
    樓鐵門出入口處，以打火機點燃縱火後逃逸，致該大樓受有
    上開燒損情形，幸未釀成該大樓住宅主要結構及效用喪失及
    人員死亡之結果等事實，業據被告於本院審理時供承在卷（
    院一卷第103、104頁），並經證人即被告前女友乙ＯＯ（警卷
    第9至11頁，偵卷第63至64頁）、證人即該大樓社區管理委
    員會主任委員丙ＯＯ（警卷第15至17頁）、證人即南台科技大
    學學生宿舍管理人丁ＯＯ（警卷第21至24頁）、證人即火災發
    生第一位報案人戊ＯＯ（偵卷第65至66頁）證述綦詳；並有臺
    南市政府警察局永康分局109年1月1日扣押筆錄、查扣被告
    購買上開塑膠製水桶及汽油之發票各1張之扣押物品目錄表
    （警卷第27至37頁）、被告購買上開塑膠製水桶及汽油之發
    票各1張（警卷第39頁）、案發現場監視器畫面截圖2張（被
    告提兩桶汽油進入案發現場，警卷第41頁）、被告現場指認
    其案發時所駕駛車輛及縱火處照片（警卷第43頁）、刑案現
    場跡證分布圖（警卷第47頁）、案發現場勘查暨發現裝汽油
    之塑膠桶殘骸照片共15張（警卷第49至56頁）、案發現場之
    勘察採證同意書（警卷第57頁），被告所有上開自小客貨車
    之車輛詳細資料報表（警卷第59頁）、臺南市政府消防局火
    災原因調查鑑定書（1.火災原因調查鑑定書摘要、2.火災現
    場勘察人員簽到表、3.火災現場勘察紀錄及原因研判、4.火
    災出動觀察紀錄、5.臺南市政府消防局談話筆錄、6.臺南市
    政府警察局調查筆錄、7.火災證物鑑定報告、8.火災現場位
    置圖及平面圖、9.火災現場照片、監視器照片各1份，偵卷
    第35至137頁）等證據資枓可稽，此部分事實，應可認定。
  ㈡按放火罪既未遂之區別標準，係以目的物獨立燃燒且足以變
    更其形體致喪失其效能為依據，是放火燒燬現供人使用之住
    宅罪，如僅室內家具、裝潢燒燬，其房屋重要構成部分諸如
    樑、柱、屋頂及支撐壁等尚未因燃燒結果致喪失其效用者，
    僅能成立刑法第173條第3項、第1項放火燒燬現供人使用住
    宅未遂罪。查上開大樓為地上7層、地下1層RC構造集合住宅
    ，上述火勢燃燒範圍侷限在1樓中庭附近及附圖所示起火點
    直上方處約2至5樓陽台外遮雨棚，燃燒後致附圖所示起火點
    直上方處之該大樓2至5樓陽臺外遮雨棚著火燃燒，中庭北側
    2至5樓遮雨棚西端部分受燒燒熔、碳化，中庭北側建築物2
    樓外牆磁磚受燒幾乎完全剝落、西側2至4樓建築物外牆受燒
    ，磁磚部分剝落，5至7樓外牆受煙燻，南側建築物外牆磁磚
    受嚴重煙燻，1至3樓女生宿舍之1樓鐵門西端受燒嚴重變色
    、煙燻且略有變形，2樓陽臺天花板嚴重煙燻，日光燈座及
    日光燈受嚴重煙燻，部分塑膠材質燒熔，消防隊到場前民眾
    已自行撲滅，無延燒至建築物內部，有上開火災原因調查鑑
    定書可佐，足認被告前述放火行為，並未致上開大樓公共空
    間之樑柱、樓地板及支撐壁等受燒而喪失其效用，自未達既
    遂之程度。
  ㈢被告雖否認有殺人之不確定故意云云。然按刑法第13條第2項
    規定，行為人對於犯罪之事實預見其發生，而其發生並不違
    背其本意者，以故意論。法文中之「預見」，係指基於經驗
    法則、論理法則，可以預料得見如何之構成要件行為，將會
    有一定構成要件結果發生之可能，行為人對於構成要件結果
    出現之估算，只要有一般普遍之「可能性」即足。又所謂「
    發生不違背其本意」，乃指未必故意之成立，行為人除預見
    （認識）結果發生之可能性外，尚須對結果之發生予以容認
    （意欲）。行為人究竟有無犯罪之未必故意，乃個人內在之
    心理狀態，須從行為人之外在表徵及其行為時之客觀情況，
    依經驗法則、論理法則審慎判斷。經查：
  1.被告於警詢時供稱：「（你是否知道在1樓鐵門縱火，將阻
    礙大樓住戶逃生，嚴重的話可能產生重大火警導致多人死亡
    ？）我知道」等語（警卷第6頁）；其於偵查中供稱：「（
    你知道放火的地點是南台科大的宿舍，裡面住很多人？）我
    知道是宿舍，不知道裡面住多少人」、「（住在宿舍裡面的
    人要從你放火的大門進出，是不是？）那是一個出入口。我
    是把汽油靠著鐵門點火」、「（如果燒了起來，住在裡面的
    人沒有辦法從鐵門跑出來，對不對？）對」（偵卷第184頁
    ）等語。則被告既明知其前女友乙ＯＯ居住於上開大樓，且該
    大樓1樓鐵門為南台科技大學女生宿舍出入口，案發時又值
    深夜，其對乙ＯＯ與其他女學生可能已就寢一事，不得諉為不
    知，卻仍故意在該大樓1樓鐵門出入口放火，應可預見該處
    居住之女學生將因出入逃生通道受阻而無法即時逃生。
  2.辯護人辯稱該大樓有社區大門、地下室、後門共3個出入口
    ，該大樓住戶不會因此死亡云云，固有證人即該大樓社區管
    理委員會主任委員吳明展就該處出入口共3個之證述（警卷
    第15至17頁）。然查，證人乙ＯＯ於案發當日供稱：因為大樓
    火警自動警報裝置作響，伊跟室友就起床，然後發現2樓交
    誼廳窗戶略有濃煙，就準備逃生，但發現1樓門外還有火，
    就再跑回房間裡面，跟室友想說要怎麼逃生，之後再下樓察
    看，發現門外火勢已變小，就趕緊跑出去等語（偵卷第63頁
    ），是依證人乙ＯＯ之證述，其與室友均係由1樓鐵門即被告
    放火處出入，於案發時確實因被告在附圖所示起火點縱火致
    逃生通道受阻，故辯護人徒以3處出入口為辯，難為被告有
    利之認定。參以本案起火處位於1樓中庭北側附近處（南台
    大學女生宿舍1樓出入鐵門附近），其上方皆為該棟建築物
    各樓層陽臺與遮雨棚，部分學生及住戶會利用陽臺晾曬衣物
    或堆放雜物，因被告使用易燃性液體引火，引燃瞬間產生大
    量火勢及濃煙會而迅速向上及四周蔓延，除了影響該棟建築
    物人員避難逃生動線外，一旦火煙蔓延至建築內部對於室內
    人員在無法順利避難或逃生情形下，恐會造成生命危害之疑
    慮，此有附表一所示臺南市政府消防局函（院一卷第247頁
    ）附卷可憑，且汽油為易燃性液體，具有揮發性高、燃點低
    之特性，點燃汽油後，火勢將如何燃燒及蔓延、濃煙將如何
    擴散，均非被告所能掌握、控制，且火勢燃燒所產生之高溫
    及濃煙，不但消耗人類存活賴以維生之氧氣，更足以遮蔽視
    線，使受困人員難以辨識所在位置及逃生方向，對受困建築
    物內人員生命、身體安全危害之程度，並不亞於火焰，此乃
    公眾周知之事，被告當無不知之可能，竟仍蓄意購買汽油縱
    火，對於上開大樓內住戶可能因此受困遭火燒死或遭濃煙嗆
    死一事，已有預見，且該結果之發生又不違背其本意，此不
    確定故意之有無，與該大樓共幾個出入口，並無存在必然關
    係。因此，辯護人以出入口數量認被告當無致人於死之預見
    云云，不足採信。
  3.辯護人另以火勢於消防隊到場前即被撲滅，且起火點於中庭
    開放空間，該大樓住戶不會因此死亡云云。然查，被告於上
    開時地購買各為20公升之塑膠製水桶2個、1000元之95無鉛
    汽油（約34.36公升），分裝在所購得之2個塑膠桶中後，即
    駕駛上開自小客貨車將上開2桶汽油載至上開大樓，將2桶汽
    油放在該大樓1樓鐵門出入口處，以打火機點燃縱火後逃逸
    ，業經本院認定如前；則被告引燃之汽油量既多達34.36公
    升，且於一般人就寢之凌晨時間在對外出入逃生通道縱火，
    顯然增加住戶逃生之難度，對住戶之人身安全更形危險，且
    於引燃火勢後，未停留現場為任何滅火處置，亦未撥打119
    或110報案，旋即駕車逃逸，顯對火勢延燒無任何防免之意
    甚明。再者，被告自陳其縱火之目的，係欲宣洩其對前女友
    分手之不滿，目標明確、針對性強烈、手段極為惡劣、又確
    具有致人於死之高度危險性，且縱火後，未見其有通知消防
    單位前往滅火、協助人員脫困及通知其他住戶逃生、疏散等
    具體防果作為，就其當時對前女友之不滿情緒、所採取之犯
    罪手法及過程等作整體觀察，顯非僅係單純給予前女友警惕
    ，此由被告於警詢時供稱：「（你是否知道在1樓鐵門縱火
    ，將阻礙大樓住戶逃生，嚴重的話可能產生重大火警導致多
    人死亡？）我知道」等語（警卷第6頁）相互勾稽，益證被
    告縱火當下，對於其行為極可能使該大樓住戶因此產生死亡
    結果已有預見、認識，竟仍執意縱火，並於點燃汽油後迅即
    逃離現場，足認其有縱使屋內之人發生死亡結果，亦不違背
    其本意之殺人不確定故意無訛。辯護人徒以與認定被告殺人
    犯意無必然關係之事為辯，並無可採。
  ㈣綜上所述，被告自白放火燒燬現供人使用住宅未遂罪行，有
    前述證據可資補強，核與事實相符；至殺人未遂部分，被告
    有殺害住居該處者之不確定故意，業經認定如前，所辯均不
    足採。從而，本件事證明確，被告上開犯行，均堪認定，應
    依法論科。
二、論罪
  ㈠按刑法第173 條第1 項放火燒燬現供人使用之住宅罪，其直
    接被害法益，為一般社會之公共安全，雖同時侵害私人之財
    產法益，但仍以保護社會公安法益為重；況放火行為原含有
    毀損性質，而放火燒燬現供人使用之住宅罪，自係指供人居
    住房屋之整體而言，應包括墻垣及該住宅內所有設備、家具
    、日常生活上之一切用品。故一個放火行為，若同時燒燬住
    宅與該住宅內所有其他物品，無論該其他物品為他人或自己
    所有，與同時燒燬數犯罪客體者之情形不同，均不另成立刑
    法第175條第1項或第2項放火燒燬住宅以外他人或自己所有
    物罪（最高法院79年台上字第1471號判例要旨參照）。核被
    告所為，係犯刑法第173條第3項、第1項放火燒燬現供人使
    用之住宅未遂罪、同法第271條第2項、第1項殺人未遂罪。
    被告以一個放火行為侵害一個社會法益及上開大樓內住戶之
    生命法益，同時觸犯放火燒燬現供人使用之住宅未遂罪、殺
    人未遂罪，為想像競合犯，應依刑法第55條前段規定，從一
    重之殺人未遂罪處斷。又被告已著手於放火殺人行為之實行
    ，因當時住戶及時撲滅火勢，未造成人員死亡之結果，為未
    遂犯，爰依刑法第25條第2項規定，減輕其刑。
  ㈡辯護人雖表示：被告因輕度智能障礙、癲癇、雙向情緒及相
    關障礙症，行為能力是顯著減低，請求依刑法第19條第2項
    減刑云云。然查：
  1.本院依辯護人聲請囑託衛生福利部嘉南療養院鑑定被告行為
    時之精神狀況，該院綜合被告個人出生、身心發展史、學校
    史、工作史、內外科重大疾病史（本院已一併檢送辯護人所
    提供及聲請函調之病歷資料）、家庭系統、精神疾病史等節
    實施鑑定，鑑定結果為附表二所示，有該院109年5月11日嘉
    南司字第1090003884號函暨所附司法精神鑑定報告書（院一
    卷第289至309頁）附卷可稽。核諸上情，堪認被告於本案犯
    罪時，其辨識其行為違法之能力、依其辨識而行為之能力，
    皆未達顯著減低。
  2.辯護人以上開鑑定報告未採用實務上判斷學生是否為智能障
    礙者之判斷標準，又未論述不採此一判斷標準之理由，且未
    詳為論述被告情緒問題云云。然查，參酌被告之犯罪手法，
    被告於上開時地購買各為20公升之塑膠製水桶2個、1000元
    之95無鉛汽油（約34.36公升），分裝在所購得之2個塑膠桶
    中後，即駕駛上開自小客貨車將上開2桶汽油載至上開大樓
    ，將2桶汽油放在該大樓1樓鐵門出入口處，以打火機點燃縱
    火後逃逸，此部分據本院認定如前。由被告當時能駕駛自小
    客貨車及分裝液體，均需一定之肢體控制力；而順利前往上
    開大樓、不致迷失方向，則有賴相當記憶及識別能力，均足
    徵被告行為時之精神意識呈現清醒，其行為當時之知覺及辦
    識智能等均與一般正常人無異，方能構思並作出如此慎密之
    犯罪方式，況被告自承其縱火之目的，係欲宣洩其對前女友
    分手之不滿，目標明確、針對性強烈，難認其行為時之辨識
    能力與控制能力有欠缺或顯著減低之情形，自與其有無輕度
    智能障礙或雙向情緒障礙等問題無關，故本院認無刑法第19
    條第1、2項之適用。
  ㈢爰審酌被告未能理性處理糾紛，僅因對前女友分手一事心生
    不滿，便基於縱使發生人員死亡結果，亦不違背其本意之不
    確定殺人故意而放火，並因此造成社會公安危險、及南台科
    技大學財產損害之結果，犯罪之動機、目的及手段均甚為惡
    劣，造成之損害亦屬嚴重，堪認犯罪情節及惡性均重大，惟
    念及被告已坦承放火燒燬現供人使用住宅罪部分之犯行，並
    已賠償南台科技大學之損失，有和解書、匯款單在卷可稽，
    暨被告無前科紀錄，素行並非不良，因分手而衝動犯案等一
    切情狀，量處如主文所示之刑。本案用以引燃之打火機業經
    被告丟棄，業據被告自承在卷（警卷第6頁），因屬甚為常
    見並易於取得之物，復因被告丟棄而難以尋獲，故本院不予
    沒收。
據上論斷，應依刑事訴訟法第299條第1項前段，刑法第173條第3
項、第1項、第271條第2項、第1項、第55條、第25條第2項，判
決如主文。
本案經檢察官李宗榮提起公訴，檢察官陳昆廷到庭執行職務。
中　　華　　民　　國　109　　年　　6　　月　　30  　　日
                  刑事第十二庭   審判長法　官  陳川傑
                                       法  官  李俊彬
                                       法  官  郭瓊徽
以上正本證明與原本無異。
如不服本判決應於收受本判決後20日內向本院提出上訴書狀，並
應敘述具體理由。其未敘述上訴理由者，應於上訴期間屆滿後20
日內向本院補提理由書狀（均須按他造當事人之人數附繕本）「
切勿逕送上級法院」。
                                       書記官  高培馨
中　　華　　民　　國　 109　　年　　7 　　月　　6 　　日
附錄
中華民國刑法第173條
放火燒燬現供人使用之住宅或現有人所在之建築物、礦坑、火車
、電車或其他供水、陸、空公眾運輸之舟、車、航空機者，處無
期徒刑或 7 年以上有期徒刑。
失火燒燬前項之物者，處 1 年以下有期徒刑、拘役或 1 萬 5
千元以下罰金。
第 1 項之未遂犯罰之。
預備犯第 1 項之罪者，處 1 年以下有期徒刑、拘役或 9 千元
以下罰金。

中華民國刑法第271條
（普通殺人罪）
殺人者，處死刑、無期徒刑或 10 年以上有期徒刑。
前項之未遂犯罰之。
預備犯第 1 項之罪者，處 2 年以下有期徒刑。

卷目：1.臺南市警察局永康分局南市警永偵字第1090000132號刑
        案偵查卷宗（下稱「警卷」）
      2.臺灣臺南地方檢察署109年度偵字第1181號偵查卷宗卷
        （下稱「偵卷」）
      3.臺灣臺南地方法院109年度訴字第295號刑事卷宗一（下
        稱「院一卷」）
      4.臺灣臺南地方法院109年度訴字第295號刑事卷宗二（下
        稱「院二卷」）
附表一：

臺南市政府消防局函（院一卷第247頁） 發文日期：中華民國109年4月9日 發文字號：南市消調字第1090007617號 主旨：有關109年1月1日本市○○區○○街00號火災案，復如說明       二，請參辦。 一、復貴院109年4月8日南院武刑榮109訴295字第1099001280號函     。 二、本案起火處位於1樓中庭北側附近處（南台大學女生宿舍1樓出     入鐵門附近），其上方皆為該棟建築物各樓層陽臺與遮雨棚，     部分學生及住戶會利用陽臺晾曬衣物或堆放雜物，因關係人王     濬煬使用易燃性液體引火，引燃瞬間產生大量火勢及濃煙會而     迅速向上及四周蔓延，除了影響該棟建築物人員避難逃生動線     外，一旦火煙蔓延至建築內部對於室內人員在無法順利避難或     逃生情形下，恐會造成生命危害之疑慮。 


附表二：
⑴鑑定過程：
王員由其父親陪同進入診間。告知將有醫師、社工及心理師，分
別會談、建立關係及運用同理心，減低王員之壓力、讓王員述說
生活事件與日常活動及回憶等，之後再轉換話題到本案相關內容
。進入本案相關內容的會談時，隨時注意王員感受，並以開放性
問題詢問事件相關情節，避免以筆錄中記載之內容質問王員、細
問王員已說情節的相關或模糊細節，並問明事件發生相關情節。
此外，亦談到王員是否有尚未提及但與事件有關的資訊、且關心
詢問事件揭露或發生後王員的反應或作為，最後以中性話題結束
訪談。鑑定方法以診斷性會談、生理心理功能檢查等，評估王員
有無精神疾病或其他心智缺陷，並參考本院心理師之心理衡鑑與
社工師之人格傾向、生活史評估及相關家庭狀況，做為報告參考
。
診斷準則的採用上，精神醫學的診斷準則，主要以「精神疾病診
斷與統計手冊」（Diagnostic and Statistical Manual of Men
tal Disorders，簡稱DSM)之內容為依據。因西元2013年間，診
斷準則有變，前後診斷準則之精神不同，故有敘明診斷準則由來
之必要。西元1952年由美國精神醫學會（American Psychiatric
Association,APA) Adolf Meyer領導創立DSM-I（第一版診斷準
則）系統，當時僅限於美國精神醫學使用，且是對精神疾病之看
法為人格對於心理、社會及生理之反應（Reaction of personal
ity to psychological, social and biological)。於西元1968
年再版DSM-Ⅱ（第二版診斷準則）提出精神官能症之概念。接著
於西元1984年再創立DSM-Ⅲ（第三版診斷準則），且美國精神學
會正式於DSM-Ⅲ之診斷分類手冊上呈現五軸診斷。之後為了提升
精神疾病診斷的實用性以及可靠性，美國精神醫學會集結了其他
美國精神醫學會內部部門建立聯絡合作關係，透過工作團體及工
作小組的機制於西元2005年建立DSM-IV、後有內容修正之第四版
診斷準則DSM-IV-TR（下稱「第四版」診斷準則），並於西元201
3年5月18日在美國出版最新的DSM-5（下稱「第五版」診斷準則
）。臨床精神醫學診斷經過多次的改版，是因考量臨床實用性、
 所有的建議皆須有研究結果來佐證。診斷準則改版為西元2013
年5月18日之事，目前精神醫學臨床上有兩個版本混用之情形，
而本鑑定報告採用第五版之診斷準則。
⑵鑑定內容：
王員於鑑定時態度配合，對於本案行為之描述，與筆錄中之記載
大致相同。王員無酒精、毒品等物質使用之病史。其為本案行為
時，亦無使用酒精、毒品等物質。王員父親稱其有情緒不穩之病
史，與其癲癇發作似乎有關。會突然情緒失控，但無相關精神科
診斷，且在接受手術治療癲癇、藥物控制穩定後，已多年未再有
情緒失控之問題。然因王員有癲癇病史，雖其行為時非癲癇發作
之狀態，但仍需考慮其行為時，是否有與癲癇有關的精神問題，
即須評估有無「精神病症」、「雙相情緒及其相關障礙症」、「
譫妄」或「認知障礙症」，因上述之精神疾病，有可能造成衝動
控制或判斷力之減損。
所謂「精神病症」，指「幻覺」與「妄想」。幻覺屬於「知覺」
上的異常，意即缺乏外界刺激，卻可從五官或皮膚等處，感覺刺
激存在，故可有各種各樣的幻覺，如聽幻覺、視幻覺、嗅幻覺、
觸幻覺等。典型會造成判斷力或衝動控制能力減損之幻覺，必須
是人在清醒時，清楚聽到講話的聲音，卻沒看到發出聲音的人或
其他聲源，且旁人在場亦聽不到該聲音（聽幻覺），或看到別人
看不到的影像（視幻覺）。常人聽到不合理的指示，並不會去執
行、看到影像也不會無端去攻擊，故會遵從幻覺而去為違法行為
，表示幻覺對此患者有整體的影響，不單純只是聽到或看到，而
是被迫必須去達成此不合理的命令（如：聽到神明的聲音），或
具相當程度之特別意義（如：看到鬼要傷害自己），因此可知幻
覺必具有一定影響力。既然幻覺具有一定影響力，故患者「罕見
」因幻覺犯案後，「忘記」幻覺內容；且幻覺的「內容」應與「
犯罪行為」有關。至於「妄想」為一錯誤的認知，推理過程錯誤
，卻深信不疑。在妄想的影響下，患者亦有可能出現妄想影響下
的不適切、混亂甚至違法行為。典型足以影響責任能力的妄想，
通常患者會以與現實不符甚至怪異的說法，解釋如何發現、且為
何相信該妄想，故在各種筆錄中縱使荒誕不經，但應說法一致，
且妄想內容與行為必須有密切相關。評估王員不論於癲癇發作前
、發作中、發作後，或兩次發作之間（兩次癲癇發作之間，亦有
可能產生「精神病症」），皆無妄想或典型之幻覺出現，王員稱
曾有聽到「嗡嗡聲」，但因非人聲，不屬於典型之聽幻覺，亦有
可能只是「耳鳴」，且其為本案行為時，亦無聽到講話的聲音等
，因此，其為本案行為時，無精神病症狀之影響。
「雙相情緒及其相關障礙症」需評估「憂鬱症」及「雙相情緒障
礙症」。憂鬱症中最嚴重者，稱「鬱症」。鬱症典型之症狀，為
對所有事情失去興趣，即心情低落到連原本喜歡做的事情都不想
做，此時，當合併有幻覺、妄想等精神病症狀，或出現極度想死
的念頭且因嚴重認知扭曲而有自殺的行為時，可能會在自殺時造
成其他人傷亡，而有犯罪可能；「躁」恰與憂鬱完全相反，呈現
心情、活力等高亢的狀況，亦為通稱，確切而言，分為「輕躁症
」與「躁症」。躁症或輕躁症較少單獨出現，通常為平時大多憂
鬱狀態之情形下，出現躁症或輕躁症症狀，或躁症、輕躁症與憂
鬱交替，此時則為「雙相（指躁與鬱）情緒障礙症」，或一般瞭
解的「躁鬱症」，根據躁症或輕躁症之不同，分成第一型及第二
型。第一型雙相情緒障礙症在躁症發作影響下之行為，通常亦普
遍被認為會減損責任能力，尤其躁症常伴隨聽幻覺、妄想等精神
病症狀，此時認定其減損判斷力或衝動控制能力更少有爭議。至
於第二型雙相情緒障礙症，則指「躁的程度」未如第一型嚴重者
稱之，換句話說，第二型雙相情緒障礙症並不會有「躁症」，僅
有「輕躁症」，也不會伴隨有幻覺、妄想等精神病症狀，在責任
能力判斷上，較有爭議，需較謹慎釐清症狀，亦即，須瞭解被告
平時以及犯罪行為當下情緒不穩的程度。評估王員為本案行為時
，未達「鬱症」、未達「躁症」亦未達「輕躁症」之程度。
「譫妄」與「認知障礙症」屬於「認知類群障礙症」。「譫妄」
可能與癲癇此生理疾患有關，但因「譫妄」呈現出注意力減損、
定向感減損（搞不清楚時間、地點、人）、認知困擾（如喪失記
憶、語言、知覺等能力），故若為「譫妄」，王員無法於鑑定時
仍能清楚回想本案發生經過；而「認知障礙症」雖有輕重程度之
分，但王員不論於複雜注意力、執行功能、學習記憶、語言、知
覺動作、社交認知等方面，皆完好，未達「認知障礙症」之診斷
。
智能方面，王員在智力測驗時，因態度不配合，而可能低估其真
實能力，故不能單以其智能商數僅41分，而認定其智能不足或退
化。因智能不足之觀念從依賴智能商數分數，至目前改為整體評
估，故縱使王員不配合智力測驗，亦不影響整體之鑑定結果。智
能不足並非精神疾病，無法治療。但智能障礙屬於心智缺陷，嚴
重時仍有可能影響判斷力或衝動控制能力，故實務上亦有因智能
不足而犯罪者。智能不足於第四版與第五版診斷準則上，亦有不
同標準。第四版主要以智能商數（IQ）最為區分，分數需70分以
下、至少有2種以上的適應功能缺損（如自我照顧、學業、工作
、社交功能……等等）以及在18歲之前便有此障礙；分級上，則
70至55分為輕度智能不足、55分至40分為中度智能不足，40分至
25分為重度智能不足，25分以下為極重度智能不足。但第五版診
斷準則對智能不足的診斷概念，主要是依據個人智力功能缺損、
適應功能障礙（直接與智力功能缺損相關指發生的障礙）、以及
障礙在發展的階段中發生。診斷準則改由臨床評估以及智力測驗
，確認智力缺損（例如在推理、解決問題、抽象思考、判斷、學
業、以及從經驗中學習之能力等），且上述功能缺損，造成在個
人獨立以及社會上，達不到應有的標準。此外，如果缺乏支援，
其功能缺損將導致在家庭、學校、工作以及社區等環境中之日常
生活活動受限（例如無法順利溝通、參與社交、以及無法獨立生
活等）。上述智力、功能的缺損在發展階段中便發生；至於嚴重
的程度，則以學習、社會、及應用領域功能缺失程度來區分。學
習功能，包括記憶、語言、閱讀、寫作、推理、知識獲得、問題
解決及判斷力；社會領域，包括理解他人想法、感覺、同理、妥
善人際溝通，社交能力及社會判斷；應用領域，包括自我照顧、
工作、理財、休閒、行為自控、學校及工作。診斷標準的改變，
從原來強調智力測驗分數，改為強調臨床評估，判斷個人的智力
以及適應狀況（依據適應功能缺失程度來區分障礙的嚴重程度）
，以期能準確判斷個人整體之情形，不再僅侷限於數字」本意是
希望能讓智能障礙者的診斷與評估更加實用及準確，後續在社會
福利資源申請分配，如療育、安置上，更貼切及符合個人的需求
。此種更改，有助於責任能力判斷上之鑑定，以王員鑑定過程之
回應、行為和其社會生活之評估，可知其能力無任何退化跡象，
其邏輯思考能力、解決問題能力、生活自理能力、社交溝通等能
力，皆屬正常。王員為本案行為時，有明確的目標、妥善的準備
，且有清楚的定向感，先去買桶子、後至加油站加油、再去女友
住處（稱因為女友帶他去過幾次，所以知道女友住那裡），有記
得帶打火機，到了女女住處後，將桶子放在地上，直接點火在桶
子上，後順利離開，並非當場被逮，其行為符合邏輯，有經過思
考以及高階認知功能運作正常，非簡易、莽撞之行為模式，與因
病而退化之情形迥異。
王員於鑑定時，一度稱其「忘記」做過什麼事，但以王員之情況
，「忘記」，應有其相關的精神問題，如癲癇發作、認知障礙症
、譫妄，或罕見之「解離」相關症狀。但王員為本案行為時，非
癲癇發作、無相關認知障礙症及譫妄已如上述，在「失去自我感
」、「失去現實感」，以及相關之「解離」症狀之評估上，從王
員對本案經過之描述，其仍記得點火之原因、也知道買桶子、買
油、騎車到正確的地點點燃，顯見其為本案行為時，意識清楚、
記憶完好，無「失去自我感」、「失去現實感」、「解離」相關
症狀出現之可能。因此，王員所稱「忘記」，並非精神醫學上之
疾病可解釋，且並不會因此影響其行為時之判斷力或衝動控制能
力。
人格障礙症方面，依照診斷準則的定義，指患者持續呈現的內在
經驗與行為型態，非常明顯地與其文化背景所預期者，產生偏頗
的情況。而影響層面包括：認知功能，即對自己、別人、事物的
感受與解釋；情緒表達的範圍、強度與適當性；人際關係；衝動
的控制。但此種疾患，尤其是「反社會型人格障礙症」及「邊緣
型人格障礙症」者，其「衝動控制」雖受疾患影響，但因上述患
者的各方面的能力並未因病減損，與常人無異，知道是非觀念，
也可以不要衝動行事，故疾病影響的層面，僅止於該患者「不願
意」遵守規範，或「不在意」侵犯他人權益，而非「不能」遵守
。換言之，行為的決定權仍屬於自己，與其他被認為會減損責任
能力之疾患，受症狀直接或間接影響，失去自控能力之狀況不同
，故此類患者屬「可控制」的衝動。因人格障礙症須長期追蹤方
能確診，且以王員父親及王員鑑定中所述，王員非「人格障礙症
」。若欲確診是否為「人格障礙症」，則需較長期追蹤或有其他
家人補充，惟縱使屬「邊緣型人格障礙症」、「反社會型人格障
礙症」，亦僅是個性上對他人之權益不願遵守，而非不能遵守，
不致於減損其判斷是非或衝動控制之能力。
綜上所述，王員有「癲癇」病史，自高中手術以來，有顯著改善
。王員除「癲癇」外，無相關精神科診斷。其為本次鑑定之行為
時，其辨識其行為違法之能力、依其辨識而行為之能力，皆未達
顯著減低。王員目前規則就醫，服藥順從性佳，癲癇已穩定，建
議王員應繼續規則門診看診及服藥，並灌輸法律教育、加強其對
他人法益之尊重，以避免類似行為的發生